【裁判字號】    98,上易,295
【裁判日期】    980902
【裁判案由】    遷讓房屋
【裁判全文】
臺灣高等法院民事判決                 98年度上易字第295號
上  訴  人    佳盛食品有限公司
兼法定代理人  甲○○
共      同
訴訟代理人    楊嘉中律師
被 上訴 人    丙○○
訴訟代理人    楊久弘律師
上列當事人間請求遷讓房屋事件，上訴人對於中華民國98年2月
27日臺灣士林地方法院97年度士訴字第3號第一審判決提起上訴
，本院於98年8月19日言詞辯論終結，判決如下：
    主  文
上訴駁回。
第二審訴訟費用由上訴人負擔。
   事實及理由
一、被上訴人主張：伊原承租門牌號碼台北市大同區○○○路
    339號經營中藥材買賣，於偶然機會中發現坐落於台北市○
    ○區○○段3小段1299建號建物即台北市大同區○○○路361
    號房屋1、2樓（下稱：系爭建物）之出售廣告，因該地點與
    被上訴人原所承租店面地點相近，老客戶不致於流失，加上
    都在迪化街中藥商圈，同時考量承租店面經營成本後，被上
    訴人遂向前手乙○○買下系爭建物欲自營生意，並於民國91
    年12月19日辦妥所有權移轉登記。因乙○○就系爭建物與上
    訴人甲○○間有不定期租賃契約，被上訴人依法繼受成為該
    不定期限租賃契約之出租人。惟被上訴人欲收回系爭建物供
    伊個人獨資之正豐參茸藥有限公司（下稱正豐公司）營業使
    用，且上訴人甲○○積欠租金達半年以上，復未經乙○○及
    被上訴人同意，擅將系爭建物出借予上訴人佳盛食品有限公
    司（下稱佳盛公司）使用，已違反租賃契約第7條約定，依
    土地法第100條第1項第1、3、5款規定，被上訴人均得收回
    房屋。被上訴人已於95年8月2日委請律師發函終止系爭租賃
    契約。詎上訴人甲○○、佳盛公司仍無權占有系爭建物，拒
    不交還。爰依土地法第100條第1項第1、3、5款及民法第767
    條、第455條規定請求上訴人將系爭建物騰空遷讓返還予被
    上訴人。原審為被上訴人全部勝訴之判決，其答辯聲明：上
    訴駁回。
二、上訴人則以：本事件與臺灣士林地方法院94年度簡上字第27
    號（93年度士簡字第1045號）之當事人、聲明及法律關係均
    相同，屬同一事件，應依民事訴訟法第249條第1項第7款裁
    定駁回被上訴人之訴。此外，被上訴人於95年8月2日寄發之
    存證信函，未依民法第440條第1、2項之規定，定相當期間
    催告上訴人甲○○支付租金，自不得主張依土地法第100條
    第3款終止租約，而前案起訴狀及前案判決內容，亦均無「
    定相當期限」、「催告債務人給付欠租」之意思通知，自不
    生催告效力。且上訴人甲○○屢至被上訴人處給付租金，均
    遭被上訴人拒收，上訴人甲○○乃依民法第235條後段，於
    95年2月15日發函通知被上訴人可提前1日通知甲○○，隨時
    恭候領取租金，上訴人甲○○自無遲延可言。而系爭租賃契
    約之租金債務乃被上訴人應赴系爭建物內收取之往取債務，
    被上訴人未前來向上訴人甲○○收取租金，乃被上訴人受領
    遲延，上訴人甲○○無庸負欠租責任。況上訴人甲○○已於
    95年8月18日清償租金163萬4000元，並自95年8月起至今，
    按月給付租金4萬3000元，顯無欠租達2個月以上之終止事由
    。至被上訴人主張欲收回系爭建物供其個人獨資之正豐公司
    營業使用乙節，雖被上訴人為正豐公司唯一股東，惟正豐公
    司與被上訴人個人仍屬不同之權利主體，自與土地法第100
    條第1款收回供自己營業使用要件不符。又上訴人甲○○自
    30年前向乙○○承租系爭建物後，先提供訴外人同盛公司使
    用，其後出借予佳盛公司經營，均經乙○○同意，並為被上
    訴人所知悉，並無違反土地法第100條第5款之情事等語，資
    為抗辯。其上訴聲明：(1)原判決廢棄。(2)被上訴人在第一審
    之訴及假執行之聲請均駁回。
三、兩造不爭執之事實：
(一)臺北市○○區○○段3小段521地號、522地號土地及其上系爭
  建物，為被上訴人向訴外人乙○○所買受，並於91年12月19日
  完成所有權移轉登記，有土地及建物登記謄本可稽（見95年度
  士簡字第1484號卷第9至11頁）。
(二)上訴人甲○○前與訴外人乙○○就系爭建物簽訂租賃契約，租
  期自86年6月20日起至87年6月20日止，租期屆滿後，上訴人甲
  ○○繼續使用系爭建物並給付租金，雙方間自87年6月21日起
  視為以不定期限繼續租賃契約。被上訴人前曾訴請上訴人返還
  系爭建物並請求損害賠償，惟經臺灣士林地方法院94年度簡上
  字第27號判決認定被上訴人應承受訴外人乙○○與上訴人甲○
  ○間之不定期租賃契約，每月租金金額為4萬3千元。該事件於
  94年12月8日確定。有租賃契約書（見95年度士簡字第1484號
  卷第40至43頁），並據本院調閱該卷宗查明無訛。
(三)被上訴人於95年8月2日以存證信函通知上訴人甲○○終止系爭
  租約，上訴人甲○○於95年8月3日收受。上訴人甲○○於95年
  8月18日，匯款163萬4000元予被上訴人，清償以往累欠之租金
  ，並自95年8月起至97年11月，按月匯款4萬3000元予被上訴人
  ，有存證信函（含附件）、掛號郵件收件回執、郵政國內匯款
  執據（見95年度士簡字第1484號卷第35至38頁、第73至76頁、
  96年度簡上字第56號卷第67至73頁、原審卷第40至50頁）可憑
  ，並為上訴人所自承（見95年度士簡字第1484號卷第64頁、本
  院卷第26頁）。
四、被上訴人主張欲收回系爭建物供伊個人獨資之正豐公司營業
    使用，且上訴人甲○○積欠租金達半年以上，復未經乙○○
    及被上訴人同意，擅將系爭建物出借予上訴人佳盛公司使用
    ，違反租賃契約第7條約定，被上訴人已於95年8月2日委請
    律師發函終止系爭租賃契約，爰依土地法第100條第1項第1
    、3、5款及民法第767條、第455條規定請求上訴人將系爭建
    物騰空遷讓返還予被上訴人等語。上訴人則以前詞置辯。經
    查：
(一)上訴人固指稱本事件與臺灣士林地方法院94年度簡上字第27號
  為同一事件，但查：
1.除別有規定外，確定之終局判決就經裁判之訴訟標的，有既判
  力。民事訴訟法第400條第1項定有明文。而訴訟法上所謂一事
  不再理之原則，乃指同一事件已有確定之終局判決者而言。其
  所謂同一事件，必同一當事人就同一法律關係而為同一之請求
  ，若此三者有一不同，即不得謂為同一事件，自不受確定判決
  之拘束。且判決之既判力，係僅關於為確定判決之事實審言詞
  辯論終結時之狀態而生，故在確定判決事實審言詞辦論終結後
  所後生之事實，並不受其既判力之拘束（最高法院19年上字第
  278號、39年台上字第214號判例參照）。
2.查被上訴人於臺灣士林地方法院94年度簡上字第27號遷讓房屋
  事件中，其先位係主張伊與上訴人甲○○間無不定期限租賃契
  約關係，上訴人甲○○、佳盛公司占用系爭房屋，均屬無權占
  用，爰依民法第767條規定訴請上訴人甲○○、佳盛公司騰空
  遷讓返還系爭房屋；備位則主張倘認被上訴人應繼受訴外人乙
  ○○與上訴人甲○○間之不定期限租賃契約，因被上訴人須將
  系爭房屋收回供其獨自出資經營之正豐公司營業使用，又系爭
  房屋屋頂為木造，屋齡已四、五十年，被上訴人早有重建計劃
  ，並已依民法第450條第3項規定提前通知甲○○將於93年11月
  8 日終止租約。甲○○、佳盛公司於租約終止後仍繼續占有系
  爭房屋，即屬無權占有，爰依民法第767條規定訴請上訴人甲
  ○○、佳盛公司騰空遷讓返還系爭房屋。臺灣士林地方法院則
  以被上訴人與上訴人甲○○間有不定期限租賃契約關係存在，
  且正豐公司登記之股東除被上訴人外，尚有陳慧萍、陳素珠、
  劉錦秋、劉宗波4人，則被上訴人收回房屋乃供自己與其他股
  東共同經營之正豐公司使用，不符土地法第100條第1款收回自
  住之要件，而駁回被上訴人前開先、備位之訴。此有臺灣士林
  地方法院94年度簡上字第27號民事判決可稽（見95年度士簡字
  第1484號卷第24至34頁），並據本院調閱該卷查明無訛。
3.被上訴人於本事件係主張正豐公司前案判決確定後之95年3月
  間，辦理股東出資額轉讓、修正章程等變更登記，被上訴人為
  該公司唯一股東，因欲收回系爭房屋供其個人獨資之正豐公司
  營業使用。核其主張乃前案言詞辯論終結後所發生之新事實，
  其據此依土地法第100條第1款及民法第767條之規定，訴請上
  訴人遷讓返還系爭建物，參照前揭說明，尚非前案確定判決既
  判力所及。至被上訴人主張上訴人甲○○積欠租金達半年以上
  ，復未經乙○○及被上訴人同意，違約將系爭建物出借予上訴
  人佳盛公司，爰依土地法第100條第3款、第5款終止系爭租約
  部分，於前案並未主張。是被上訴人提起本件訴訟，並無違一
  事不再理原則。
(二)上訴人雖抗辯甲○○與乙○○約定租金清償地為租賃物（即系
  爭建物）所在地，故應由出租人赴承租人處收取租金，屬往取
  債務云云，然為被上訴人堅決否認。查：
1.按當事人主張有利於己之事實者，就其事實有舉證之責任，民
  事訴訟法第277條前段定有明文。再按清償地，除法律另有規
  定或契約另有訂定，或另有習慣，或得依債之性質或其他情形
  決定者外，應依左列各款之規定：一、以給付特定物為標的者
  ，於訂約時，其物所在地為之。二、其他之債，於債權人之住
  所地為之。民法第314條定有明文。揆諸前揭條文可知，倘兩
  造並未另有合意，原則上應屬赴償債務。上訴人辯稱本件為往
  取債務，自應由其先負舉證之責。
2.上訴人就前開抗辯固據提出87年1月至91年6月營業帳冊影本為
  證（見96年度簡上字第56號卷第110至140頁）。但查證人即甲
  ○○之媳婦周鳳（亦為佳盛公司之員工）證稱：我記得74年間
  起，都是乙○○父親來店內收租，我都在他收租時順便交給他
  當年度租金扣繳憑單，一開始扣繳單位是同盛食品有限公司，
  80年間起，改交付扣繳單位為佳盛食品有限公司之租金扣繳憑
  單，80幾年起，改由乙○○來收租，我也是在乙○○到店內收
  租時，順便交付他當年度租金扣繳憑單。乙○○在90年10月8
  日時，以電話通知要求我寄三張租金支票給他，租金因此是付
  到91年2月。在91年2月26日時，乙○○再以電話通知我寄2張
  租金支票（91年3月、4月）給他，91年3月以後租金變更為
  46000元，之前是50000元，乙○○91年6月20日又要求我寄12
  張租金支票給他，租金變更為43000元，租金付到92年6月20日
  等語（見96年度簡上字第56號第143頁、144頁、原審卷160 頁
  ），核與上訴人所提營業帳冊之記載相吻。由上可知，甲○○
  與乙○○係90年10月後即合意以郵寄租金支票予乙○○之方式
  給付租金，迄至91年12月19日被上訴人向乙○○買受系爭房屋
  而繼受其出租人地位時，均無變動租金給付方式。足見系爭租
  金債務並非往取債務，上訴人此節所辯，洵無可取。故上訴人
  甲○○於95年2月15日以存證信函（見95年度士簡字第1484 號
  卷第72頁）通知被上訴人前往系爭建物領取租金，自不生提出
  清償之效力。
(三)上訴人雖指稱其曾派人到被上訴人店面欲給付租金，但為被上
  訴人所拒云云，並提出95年2月8日存證信函為佐（見95年度士
  簡字第1484號卷第72頁），然此據被上訴人否認（見原審卷第
  139頁），而該存證信函乃上訴人自行製作，尚不得作為論斷
  之依據，此外，上訴人未能提出其他證據以實其說，上開辯詞
  ，自難憑信。至上訴人甲○○固曾簽發票載日92年7月20日，
  受款人為被上訴人、張美玉、閻張碧玉三人，面額4萬3000元
  之支票乙紙交付被上訴人，作為租金之支付，遭被上訴人退回
  拒絕受領；甲○○復於93年6月23日以被上訴人、張美玉、閻
  張碧玉三人為提存物共同受取人，向原法院提存所提存租金25
  萬8000元（見原審卷第143、144頁）。惟系爭租約出租人僅為
  被上訴人一人，上訴人甲○○將訴外人張美玉、閻張碧玉二人
  共列為支票受款人或提存物受取人，顯不符債之本旨，均不生
  清償效力。
(四)上訴人另抗辯被上訴人95年8月2日存證信函僅催告甲○○於95
  年8月20日前匯款163萬4000元及於95年8月20日搬遷系爭房屋
  ，並未定相當履行期間，不生民法第440條第1、2項終止效力
  ，亦不構成土地法第100條第3款收回房屋之原因云云。查：
1.按承租人租金支付有遲延者，出租人得定相當期限，催告承租
  人支付租金，如承租人於其期限內不為支付，出租人得終止契
  約。租賃物為房屋者，遲付租金之總額，非達二個月之租額，
  不得依前項之規定，終止契約。其租金約定於每期開始時支付
  者，並應於遲延給付逾二個月時，始得終止契約。又承租人積
  欠租金額，除以擔保金抵償外，達二個月以上時，出租人得收
  回房屋。此觀民法第440條第1項、第2項、土地法第100條第3
  款規定甚明。又民法第229條規定「給付有確定期限者，債務
  人自期限屆滿時起，負遲延責任。給付無確定期限者，債務人
  於債權人得請求給付時，經其催告而未為給付，自受催告時起
  ，負遲延責任。其經債權人起訴而送達訴狀，或依督促程序送
  達支付命令，或為其他相類之行為者，與催告有同一之效力。
  前項催告定有期限者，債務人自期限屆滿時起負遲延責任。」
  是苟出租人對於支付租金遲延之承租人，已起訴請求支付租金
  並終止契約，如起訴後已經過相當期間，縱起訴書未記載苟不
  依限支付欠租即行終止契約，亦難謂其不發生催告之效力。最
  高法院70年台上字第2011、73年台抗字第413號判例、91年度
  台上字第444號裁判均同此見解，可資參照。
2.被上訴人於臺灣士林地方法院94年度簡上字第27號（93年度士
  簡字第1045號）備位主張依租賃契約關係請求甲○○給付92年
  6月21日起至93年11月8日之租金，其起訴狀繕本並於93年10月
  6日送達上訴人甲○○（見93年度士簡字第1045號卷第5、30頁
  ），經該判決認定系爭不定期租賃契約每月租金為4萬3000元
  ，而判命甲○○應給付被上訴人92年6月21日起至93年11月8日
  止按月以4萬3000元計算之租金71萬5233元（見95年度士簡字
  第1484號卷第33頁）。該判決已於94年12月8日確定，業如前
  述。依民法第229條第2項規定，被上訴人之起訴與催告有同一
  效力，雖被上訴人之催告並未定有期限，然自前案判決確定日
  即94年12月8日起（上訴人甲○○依系爭租約應給付租金之對
  象及金額業已明確），截至上訴人甲○○95年8月3日收受被上
  訴人終止系爭租約之存證信函為止，已逾7月以上，縱將前所
  有人乙○○所收押租金10萬元扣除，上訴人亦欠租2個月以上
  ，符合民法第440條、土地法第100條第3款規定。參照上開說
  明及判例意旨，堪認被上訴人於95年8月3日終止系爭租約合法
  有據。
(五)上訴人復辯稱伊已於95年8月18日付清所欠租金163萬4000元，
  被上訴人自無從在95年8月20日終止系爭租約云云。惟被上訴
  人則堅稱95年8月2日存證信函已明終止之旨，至所定95年8月
  20日僅在給予上訴人搬遷之時間等語。查被上訴人95年8月2日
  存證信函記載：「請台端（即上訴人甲○○）於民國95年8月
  20日，匯款新台幣163萬4000元至丙○○先生郵局帳戶（略）
  ，並於民國95年8月20日前，按原狀將門牌號碼台北市大同區
  ○○○路361號建物1、2樓遷空交還予丙○○先生事」其附件
  則載明：「故購買前開建物來作為自己的店面使用，且有必要
  收回自用，復因甲○○迄今已數十個月未給付租金予本人，並
  違反租賃契約規定擅將前開建物給予他人使用。基於前開理由
  ，特委請貴律師函知甲○○依法終止租賃契約，並請其於民國
  95年8月20日前將積欠本人之租金新台幣163萬4000元整，匯入
  本人於台北迪化街郵局之帳戶（略），且於民國95年8月20日
  前將前開建物按原狀遷空交還予本人。」（見95年度士簡字第
  1484號卷第35、36頁）觀其文義，該存證信函（含附件）已明
  確為終止之意思表示，至95年8月20日則其為上訴人預留搬遷
  期間而指定之搬遷日期，上訴人謂被上訴人係自95年8月20日
  始終止系爭租約，容屬誤會。查上訴人自承於95年8月3日收受
  前開存證信函，則系爭租約於當日即生終止效力，不因上訴人
  於95年8月18日匯款清償所欠租金163萬4000元而受影響。又上
  訴人於嗣後雖按月匯寄4萬3000元予被上訴人，惟其性質充其
  量僅屬相當於租金之不當得利或損害賠償，亦難據此謂兩造間
  仍存續不定期租賃契約關係。
(六)承前述，被上訴人依土地法第100條第3款規定，於95年8月3日
  終止系爭租約，應屬合法有效。上訴人甲○○於租約終止後仍
  繼續占有使用系爭建物，即屬無權占有。甲○○既已無合法占
  有權源，上訴人佳盛公司自不得再以其與甲○○間之使用借貸
  契約對抗被上訴人，是佳盛公司占有系爭房屋亦為無權占有。
五、從而，被上訴人依土地法第100條第3款、民法第455條、第
    767條規定，訴請上訴人甲○○、佳盛公司將系爭建物騰空
    遷讓返還予被上訴人，洵屬有據，應予准許。原審為被上訴
    人勝訴之判決，並定供擔保金額為准、免假執行之宣告，均
    無違誤。上訴意旨指摘原判決不當，求予廢棄改判，為無理
    由，應予駁回。
六、本件被上訴人依土地法第100條第3款、第767條、第455條之
    規定，請求上訴人騰空遷讓返還系爭建物，既經全部准許，
    其另依土地法第100條第1款、第5款規定，請求返還系爭建
    物部分，即不另論述，附此敘明。
七、本件事證已臻明確，上訴人聲請本院向主管官署函查依台灣
    習慣，房屋租賃是否均係出租人至承租人處收取租金乙節，
    核無必要，併此敘明。
八、據上論結，本件上訴為無理由，依民事訴訟法第449條第1項
    、第78條、第85條第1項前段，判決如主文。
中    華    民    國    98    年    9     月    2     日
                  民事第一庭
                      審判長 法  官 張耀彩
                             法  官 林金吾
                             法  官 盧彥如
正本係照原本作成。
不得上訴。
中    華    民    國    98    年    9     月    3     日
                             書記官 鄭兆璋


司法院資訊處製作；財團法人民間司法改革基金會備份。
